【裁判字號】    99,台上,56
【裁判日期】    990107
【裁判案由】    偽造文書
【裁判全文】
最高法院刑事判決                九十九年度台上字第五六號
上  訴  人  甲○○原名陳玉華.
選任辯護人  郭玉健律師
上列上訴人因偽造文書案件，不服台灣高等法院中華民國九十六
年九月二十日第二審更審判決（九十六年度上更(一)字第四九九號
，起訴案號：台灣台北地方法院檢察署九十一年度偵字第三九九
五號），提起上訴，本院判決如下：
    主  文
原判決撤銷，發回台灣高等法院。
    理  由
本件原判決認定上訴人甲○○（原名陳玉華）係「琦豪貿易有限
公司」（下稱琦豪公司）負責人，羅榮隆為「健長貿易有限公司
」（下稱健長公司）負責人，二公司因有業務合作關係，自民國
八十七年間起共用台北市○○○路十二號六樓之辦公處所，嗣因
嫌隙，羅榮隆欲將健長公司搬離，上訴人因此懷疑係健長公司員
工曾豊鈞、許雅美從中挑撥，竟利用與健長公司共用辦公室取得
「健長貿易有限公司」、「羅榮隆」大、小印章、印文之機會，
先以透過媒介物轉印之方式，轉印「健長貿易有限公司」及「羅
榮隆」印文至曾豊鈞、許雅美二人勞工保險退保申報表上而盜用
印文，以曾豊鈞、許雅美二人離職為由，填載勞工保險退保申請
表二份，分別於九十年六月十四日、九十年七月十六日，向台北
市○○○路○段四號之勞工保險局提出偽造之曾豊鈞、許雅美「
勞工保險退保申報表」而行使，致生損害於勞工保險局對於勞工
保險之管理以及曾豊鈞、許雅美、健長公司、羅榮隆等情。因而
撤銷第一審之科刑判決，改判論處上訴人行使偽造私文書，足以
生損害於公眾及他人罪刑，並依中華民國九十六年罪犯減刑條例
予以減刑，固非無見。
惟查：(一)、刑事訴訟法第一百六十三條第二項明定：法院為發現
真實，得依職權調查證據。但於公平正義之維護或對被告之利益
有重大關係事項，法院應依職權調查之。故審理事實之法院，對
於案內與待證事實有重要關聯，且與被告利益有重大關係之證據
，自應依法調查，如未依法調查或雖已調查而未調查明白，即與
證據未經調查無異，如率行判決，其判決當然為違背法令。卷查
依法務部調查局鑑定通知書及函文所載，所謂「轉印」印文，係
將文件或物品上原先蓋有之印文，以透過媒介物轉印於其他文件
之間接方式複製取得之印文，並非以印章實物直接蓋印之印文（
見九十一年度偵字第三九九五號二卷第一五七、一八一頁）。故
必於無法取得印章實物之情況下，始有以「轉印」方式取得印文
之可能。本件原判決係以曾豊鈞、許雅美之「勞工保險退保申報
表」上所蓋用「健長貿易有限公司」、「羅榮隆」之印文，經鑑
定結果均為轉印印文，而上訴人與健長公司共用辦公室，有取得
「健長貿易有限公司」、「羅榮隆」印章及印文之機會云云，資
為不利於上訴人之論據（見原判決事實欄及理由欄二、(四)所載）
。然查於判決既認定上訴人有取得「健長貿易有限公司」、「羅
榮隆」印章之機會，果爾，則上訴人何以不直接蓋用上開印章，
反以「轉印」之方式取得印文而自留跡證？原判決此項認定，是
否合於經驗法則及論理法則？已非無斟酌之餘地。又上述二份「
勞工保險退保申報表」上「健長貿易有限公司」、「羅榮隆」之
印文，如係就真正之印文「轉印」而來，自應屬盜用而非偽造。
原判決於事實欄亦認定此部分上訴人所為係「盜用印文」（見原
判決第一頁末行至第二頁第一行），然於理由欄又謂該等印文係
「偽造」，並依刑法第二百十九條規定對該等印文諭知沒收（見
原判決第三頁第四行、第四頁第十二行、第六頁第十六至二十行
），併有判決理由矛盾及適用法則不當之違法。又本件相關文件
上之印文經法務部調查局兩度鑑定結果，除認中華電信行動電話
業務申請書二份（甲類）、曾豊鈞、許雅美之勞工保險加保申報
表二份（乙類）上「健長貿易有限公司」、「羅榮隆」之印文，
與台北市商業管理處核准登記之印文印鑑（丁類）、及真正之該
二枚印章實物蓋用之印文（戊類），均印文紋線特徵相符；另曾
豊鈞、許雅美之「勞工保險退保申報表」二份（丙類）上「健長
貿易有限公司」、「羅榮隆」之印文係轉印印文外，對於該二份
「勞工保險退保申報表」上「健長貿易有限公司」、「羅榮隆」
之轉印印文與真正之印文是否相符？亦即該等轉印印文究竟是否
由真正之印文轉印而來，抑或由其他印章蓋用之印文轉印而來？
並未予以鑑定說明。而此與該等印文究竟係出於盜用或偽造？及
上訴人是否有犯罪機會及可能之判斷，非無關聯，上開鑑定自難
認已完備。原審未再調查釐清，究明事實，遽行判決，亦嫌率斷
。(二)、九十四年二月二日修正公布，九十五年七月一日生效施行
前刑法規定之連續犯，係指行為人基於概括之犯意，連續數行為
，觸犯構成要件相同之罪名而言。本件原判決認定上訴人偽造曾
豊鈞、許雅美二人之「勞工保險退保申報表」後，分別於九十年
六月十四日、九十年七月十六日，向勞工保險局提出行使等情。
主觀上基於一個概括犯意，客觀上先後數行為，逐次實行而具連
續性，侵害數個同性質之法益，其每一前行為與次行為，依一般
社會健全觀念，在時間差距上，可以分開，在刑法評價上，各具
獨立性，每次行為皆可獨立成罪，構成同一之罪名而言。上開事
實如果非虛，則上訴人兩次行使偽造之「勞工保險退保申報表」
之時間及內容各不相同，在刑法評價上，各具獨立性，每次行為
皆可獨立成罪，構成同一之罪名，如其等係基於概括犯意為之，
自可成立修正前刑法規定之連續犯。乃原判決並未對上訴人兩次
行使偽造私文書之犯行論以修正前刑法之連續犯，亦未按數罪併
合處罰，而僅以一罪論處，復未於理由內對上訴人所為究竟係單
純一罪、裁判上一罪、或數罪，為必要之論述說明，遽行判決，
理由亦嫌不備。以上或為上訴意旨指摘所及，或為本院得依職權
調查之事項，應認原判決仍有撤銷發回更審之原因。原判決理由
五不另為無罪諭知部分，基於審判不可分原則，一併發回。又案
經發回，如仍為不利於上訴人之認定，則曾豊鈞、許雅美二人之
「勞工保險退保申報表」，究竟係於何時偽造？係於不同時間連
續偽造，抑或係於密接之時間、機會接續偽造？允宜一併注意認
定記載，以期翔實，附此指明。
據上論結，應依刑事訴訟法第三百九十七條、第四百零一條，判
決如主文。
中    華    民    國  九十九  年    一    月    七    日
                      最高法院刑事第五庭
                          審判長法官  陳  正  庸
                                法官  林  秀  夫
                                法官  宋      祺
                                法官  陳  祐  治
                                法官  林  瑞  斌
      本件正本證明與原本無異
                                      書  記  官
中    華    民    國  九十九  年    一    月   十二   日
                                                      v

司法院資訊處製作；財團法人民間司法改革基金會備份。
